【裁判字號】    97,上易,536
【裁判日期】    971125
【裁判案由】    再審之訴
【裁判全文】
臺灣高等法院民事判決                 97年度上易字第536號
上  訴  人  甲○○
                          000 000 0000
            乙○○
                          91803 U.S.A.
共      同
訴訟代理人  周彥憑律師
被上訴  人  丙○○
                        樓
訴訟代理人  黃陽壽律師
複代理  人  黃喬詮律師
上列當事人間因再審之訴事件，上訴人對於中華民國97 年5月20
日臺灣臺北地方法院96年度再字第13號第一審判決提起上訴，本
院於97年11月4日言詞辯論終結，判決如下：
    主  文
上訴駁回。
第二審訴訟費用由上訴人負擔。
    事實及理由
一、本件上訴人主張：
  (一)前程序確定判決即臺灣台北地方法院81 年2月26日80年度訴
    字第3123號房地抵押權設定登記事件，判命上訴人應協同被
    上訴人就該院判決附表所示之土地及建築改良物設定債權額
    新台幣（下同）100 萬元之抵押權登記。前程序審理中被上
    訴人明知上訴人之住居所均不在國內，卻指為所在不明並與
    之訴訟，聲請公示送達，一造辯論判決上訴人敗訴確定。依
    上訴人甲○○之戶籍謄本記載：「六十九年一月十日與張鈗
    藩離婚撤冠夫姓。七十一年一月十三日與美國人羅伯皮斯結
    婚。」，可知甲○○既與美國人結婚，即有可能居住於美國
    ；且依甲○○於七十七年七月十四日於美國書立之授權書，
    以其國內住址「台北市○○○路410巷35號3樓」，與其現居
    址「2227LYRIC AV. LA. 90027 U.S.A.000 000 0000」分別
    記載明確，而該授權書為被上訴人所明知，是其自不能謂甲
    ○○之所在不明。既知甲○○於美國之送達地址，而不聲請
    法院囑託我國在美國之適當機關代為送達，竟諉稱所在不明
    而聲請公示送達，於法其有未合。
    又依上訴人乙○○之戶籍謄本記載：「八十年四月二十二日
    查報空戶（出境）」，且按乙○○在美國之住址原為：「81
    5 Summit Dr,Pasadna CA,U.S.A」，現址為：「1108 WVELL
    EYBL, #6715. ALH.CA 91803 U.S.A 」，因其戶籍謄本記載
    為出境（不在國內），應即查明其所在，被上訴人卻以乙○
    ○之住居不明為由聲請公示送達，於法亦有未合。上訴人自
    得依民事訴訟法第496條第1項第6 款規定，提起本件再審之
    訴。
  (二)上訴人甲○○曾於七十七年間書立「授權書」，將系爭不動
    產之買賣、抵押權登記及出租等事宜授與上訴人乙○○處理
    ，乙○○因此以其不動產之共有權之應有部分與甲○○之應
    有部分（即土地部分各八分之一共有權及地上建物各二分之
    一共有權）為擔保，擬向外借款八十萬元，嗣乙○○透過仲
    介欲向被上訴人借八十萬元，惟因僅有乙○○之印鑑證明，
    而無甲○○之印鑑證明，故僅能就乙○○部分共有權設定抵
    押擔保借款四十萬元，於扣減仲介費、代書費及登記費後實
    付三十四萬元。是以該四十萬元之借款抵押擔保，應僅及於
    乙○○應有部分，甲○○之應有部分並不在其貸款擔保之內
    ，被上訴人對於甲○○並無債權存在。
    另被上訴人所提「領款收據二紙」及「七十七年四月十八日
    切結書一紙」，其中借款人「乙○○」、立切結書人「乙○
    ○、甲○○」均非上訴人所簽，「乙○○」之印章亦非乙○
    ○所蓋，且該印章亦與卷附之乙○○印鑑證明不同，根本是
    偽造的領據。證人王鳳嬌雖於原法院九十六年八月二十八日
    言詞辯論期日證稱：「本件借款為二百萬元、被證三都是乙
    ○○本人簽的、抵押權契約書上乙○○印章是乙○○拿過來
    給渠蓋的…。」等語，惟因王鳳嬌亦稱其係受被上訴人委託
    辦理，故其立場顯有偏頗，所述並不實在。
    本件借款期限自七十七年十一月十五日至同年十二月十四日
    止，僅一個月期限，此為被上訴人起訴狀所自認，則倘乙○
    ○當時向被上訴人所收取借款額如其領據所載八十萬元，則
    甲○○之印鑑證明遲遲未交付，被上訴人豈有長久未予催告
    之理？其竟經過四年後始提起訴訟請求，顯與常情有違，足
    證甲○○之應有部分並不在乙○○向被上訴人借款四十萬元
    之擔保抵押權設定範圍內，原確定判決竟將甲○○之應有部
    分一併判命應協同被上訴人登記，實於法有違。
  (三)被上訴人另提出之120 萬之借據，與本件系爭借款無關。系
    爭80萬元領據係先行書寫，因欠缺甲○○之印鑑證明，故僅
    乙○○取得40萬元借款（扣除仲介費、代書費、登記費等，
    實給34萬元），甲○○確未借得34萬元。上訴人家人於96年
    3 月間獲悉所有房地為被上訴人設定抵押權後，提起本件再
    審之訴，訴訟中被上訴人提出120 萬元領據，經家人傳真至
    美國後，乙○○才確認系爭「領款收據」二紙及77 年4月18
    日切結書一紙，其中借款人乙○○、立切結書人乙○○、甲
    ○○，均非乙○○所簽。證人王鳳嬌於前程序證稱：「…後
    來因甲○○印鑑證明沒有提出，就沒有辦成云云。」可佐。
    甲○○部分之不動產應不在抵押權設定範圍內。（原審駁回
    上訴人再審之訴，上訴人聲明不服）。並上訴聲明，求為判
    決：(一)原判決廢棄。(二)臺灣台北地方法院80年度訴字第3123
    號確定判決廢棄，並駁回被上訴人前程序在第一審之訴。
二、被上訴人則以：
  (一)上訴人乙○○之戶籍謄本上確係記載：「籍設台北市○○○
    路410巷35號3樓，80年4月22 日查報空戶」，並未記載有：
    「出境」字樣；而上訴人甲○○之戶口謄本亦記載：「籍在
    台北市○○○路410巷35號3樓」，既然上訴人之戶籍確實均
    設在起訴狀所載之住居所地址，且80 年4月22日又查報此地
    址為空戶之情況下，已符合民事訴訟法第149條第1項第1款
    「應為送達之處所不明者」之規定，故為確定判決法院照准
    公示送達之訴狀繕本及言詞辯論期日通知書，其後並以經合
    法送達，無正當理由不到場，依被上訴人聲請一造辯論而為
    判決，更依職權將判決書正本公示送達，均完全合乎民事訴
    訟法之規定，程序上並無任何瑕疵。依上訴人所提出之授權
    書雖分別記載其國內與國外之地址，但憑此記載亦不表示被
    上訴人明知上訴人住在國外。
  (二)上訴人乙○○已先後領受被上訴人所交付之120 萬元及80萬
    元，業據證人王鳳嬌證明無訛，並有乙○○簽交被上訴人之
    二張領據可證。上訴人在再審起訴狀已自認系爭80萬元領據
    為乙○○所簽交，經向入出境管理局查詢7 8年4月18日，當
    日其人在國內，故其辯稱80萬元領據，彼僅收到40萬元（實
    給34萬元）為不實。並答辯聲明：駁回對造上訴。
三、(一)按當事人知他造之住居所，指為所在不明而與涉訟者，得
      以再審之訴對於確定終局判決聲明不服。又再審之訴，雖
      有再審理由，法院如認原判決為正當者，應以判決駁回之
      。為民事訴訟法第496條第1項第6款、第504條分別所明定
      。復按民事訴訟法第496條第1項第6 款規定之再審，以該
      判決形式上送達確定為已足，不以該送達合乎實質要件發
      生效力為斷。否則，送達因不合乎實質要件不生效力可認
      為判決不確定時，上開法條款項何需列為再審情形（最高
      法院78年度台上字第2319號判例意旨參照）。經查：(一)調
      閱本院80年度訴字第3123號卷查證結果，該卷內戶籍謄本
      顯示72年度上訴人甲○○出境日本（被上訴人公示送達聲
      請狀所附甲○○戶籍謄本），77年授權書有美國地址（被
      上訴人起訴狀所附授權書），但並未按其美國地址送達，
      卻逕依被上訴人聲請為公示送達；(二)上訴人乙○○78 年7
      月8 日出境日本（被上訴人公示送達聲請狀所附乙○○戶
      籍謄本），被上訴人卻以其國內戶籍地址查報空戶而聲請
      公示送達，致法院逕為公示送達；(三)參酌上揭卷內戶籍謄
      本資料，被上訴人明知上訴人二人均不在國內，卻聲請公
      示送達，前程序原法院80年度訴字第3123號塗消抵押權登
      記事件，經一造辯論而為判決，並以公示送達而確定，被
      上訴人顯有知他造之住居所，指為所在不明而與涉訟之再
      審事由；(四)上揭國內公示送達雖非合法送達，但既有形式
      上送達確定之事實，即已符合再審之訴「確定終局判決」
      之要件，兩造對此亦無爭執；綜上，本件具有民事訴訟法
      第496條第1項第6款之再審事由。
    (二)經查上訴人乙○○向被上訴人究竟取得之借款金額若干？
      被上訴人主張先後二筆，一為120萬元、一為80 萬元即系
      爭借款，並提出乙○○簽名之領據二件為證（見一審卷第
      78、79頁）。上訴人則無辯稱上開120 萬元借款並無爭議
      ，80萬元部分，則僅借到40萬元（實收34萬元），上開二
      張領據上乙○○之簽名均屬偽造云云。經查相關120 萬元
      借款既無爭執，上訴人就該120 萬元領據上乙○○之簽名
      主張為偽造，此一變態事實，應由上訴人負舉證證明之責
      。關於系爭80萬元之領據上乙○○之簽名，上訴人雖亦主
      張為偽造云云。然按乙○○於96 年5月28日民事再審起訴
      狀內載稱自行書寫該80萬元領據，97 年6月21日民事聲明
      上訴(一)狀復自承書寫該80萬元領據。上訴人復主張寫上開
      二領據日期即77 年4月18日上訴人不在國內云云。然依內
      政部入出國及移民署出具之「入出國日期證明書」記載乙
      ○○1988（民國77年）1月5日入境，1988 年4月22日出境
      （參見被證七）。足見所為主張不實，以上各情，復經證
      人即承辦代書王鳳嬌於96 年8月28日證稱：被證三的領據
      、切結書是同時簽出來的。王鳳嬌並於前程序審理中到庭
      證實在卷，復有抵押權設定登記等資料足資參佐，應認被
      上訴人即原告已盡舉證證明之責任。查「原告對於自己主
      張之事實已盡證明之責後，被告對其主張，如抗辯其不實
      並提出反對之主張者，則被告對其反對之主張，亦應負證
      明之責，此為舉證責任負擔之原則」最高法院18年上字第
      2855、1679號判例意旨參照。本件上訴人主張系爭80萬元
      領據是事先寫好，事後僅借40萬元（實拿34萬元），王鳳
      嬌的證言不實云云。惟未舉證以實其說，揆諸上開判例意
      旨，仍不能為有利上訴人之認定。
四、綜上所述，被上訴人知上訴人之住居所，指為所在不明而與
    涉訟，雖有再審理由，但原確定判決結果仍為正當，仍應駁
    回上訴人再審之訴。原判決本此意旨為上訴人敗訴判決，核
    無違誤。上訴意旨仍執陳詞指摘原判決不當，聲明廢棄為無
    理由，應予駁回。
據上論結，本件上訴為無理由，依民事訴訟法第449條第1項、第
78條、第85條第1 項前段，判決如主文。
中    華    民    國    97    年    11    月    25    日
                    民事第七庭
                        審判長法  官  鄭三源
                              法  官  王聖惠
                              法  官  邱  琦
正本係照原本作成。
不得上訴。
中    華    民    國    97    年    11    月    26    日
                              書記官  董曼華


司法院資訊處製作；財團法人民間司法改革基金會備份。
